臺灣臺中地方法院民事判決　　 　　　 九十年家訴字第一五一號
　　原　　　告　　王秀園　　　.
　　　　　　　　　　　　　　　.
　　送達代收人　　甲○○
　　複　代理人　　乙○○
　　被　　　告　　丙○○
右當事人間確認婚姻無效事件，本院判決如左：
    主　　　文
確認原告與被告間之婚姻無效。
原告其餘之訴及假執行之聲請均駁回。
訴訟費用由原告負擔。
    事 　   實
甲、原告方面：
一、聲明：
（一）確認兩造間之婚姻無效。
（二）被告應給付原告新台幣（下同）五百萬元及自起訴狀繕本送達翌日起至清償日
      止，按年息百分之五計算之利息。
（三）前項聲明原告願供擔保，請准宣告假執行。
二、陳述：
（一）原告為美籍華人，旅居美國已有十多年，具有美國公民身分，並取得美國辛辛
      那提州立大學心理學碩士學位，專長為幼兒教育及職業作家，因職業關係係需
      往返美台兩地。於民國（下同）八十九年六月十八日兩造相識於西北航空頭等
      艙，被告主動向原告示好，並要求交換彼此之聯絡方式與地址。嗣後雙方經過
      一段時期之電子郵件書信往返，被告即對原告展開熱烈追求，惟原告因歷經婚
      姻之波折而心灰意懶，均不以為意。惟被告數度表示自從遇見原告後方知情為
      何物，渴望能與原告共結連理，成為美國公民，爾後即可與原告長相廝守，被
      告表示希望能於美國之教堂完婚，更一再宣稱伊願接納原告之子女及向原告敘
      說定居計畫，原告見被告態度誠懇，心意堅定，兩人遂於同年九月十三日美國
      辦理結婚登記，並在由被告所安排位於美國田納西州之教堂辦理註冊結婚，完
      成美國法定結婚儀式。被告利用美國社會福利號碼及美國之駕駛執照登記宣稱
      伊為單身，且註記上一次之離婚日期為西元二０００年八月廿三日。
（二）嗣於同年十月初，被告要求原告於回台期間，以兒媳婦之身份至桃園縣楊梅鎮
      天成醫院探視高齡九十四歲之張母，且至台北縣土城市拜會小姑夫婦，並以舅
      媽名義介紹於外甥子女，當晚並宴請原告之好友謝燕珠夫婦。詎料，同年十月
      底，被告竟向原告言明伊其實並未離婚，之前之配偶即訴外人姜丕敏已知悉伊
      在美國再婚之事，因姜丕敏係極一不理性之人，恐對原告做出不利之行為，又
      因其受姜丕敏之逼迫，伊不得已說出個人資料與美國電話號碼，希望原告諒伊
      ，原告聽聞此言，有如晴天霹靂，無法置信。未幾，被告竟威脅原告需給付金
      錢以結束此段婚姻，否則將散播對原告不利之言論且將登報，被告與姜丕敏二
      人復於十二月六日打數通電話予原告友人謝燕珠，以恐嚇之口吻要求原告立即
      支付前開所提之金錢，否則將會作出傷害原告之舉止，原告經由友人之轉告而
      驚嚇不已，決定立即放棄在台灣之課程，提早搭機返美。有關被告及姜丕敏之
      不法行經，原告已向台灣台中地方法院檢察署提出刑事告訴。惟被告及姜丕敏
      不時以電話恐嚇原告，甚且向原告之友人謝燕珠夫婦、前夫伊慶燧及出版社老
      板李赫散播不實之言論，意在毀損原告之名譽，迫使原告支付伊二人鉅額之金
      錢，原告因被告之非法行為早已身心俱疲，終日生活在恐懼中，原告迫於無奈
      ，爰提起本件訴訟確認兩造之婚姻關係。
（三）被告因經商亦經常往來台、美兩地，被告伊於與姜丕敏姻關係存續中與原告結
      婚，其目的無非係因知悉原告經濟狀況富裕，欲以結婚之方式取得法律上之夫
      妻關係，以方便得悉原告確實之財產狀況，惟事後因原告心生疑竇，被告恐其
      目的無法得逞，竟告知伊與台灣之配偶並未離婚，且此事姜丕敏已然知悉，因
      姜丕敏之個性相當暴烈，依其個性絕不可能對原告善罷甘休，恐對原告不利云
      云，要原告給付一筆金錢，若原告不給則要原告及家人（含就讀美國普度大學
      之子）注意生命安全，被告屢屢以電話恐嚇方式欲逼原告就範，被告及姜丕敏
      亦曾透過原告友人謝燕珠、原告前夫伊慶燧等轉告原告，只要逮到原告，將會
      叫人剁掉原告之手、腳等語，甚而原告心生畏懼，致將使用多年之電話號碼予
      以更換，並變更在台教學行程另購機票提前返美，現更不敢安排回台，惟恐因
      被告不理性之行徑果生意外，但被告並不因此善罷甘休，仍一再透過原告友人
      及出版社傳話，極盡恐嚇騷擾之能事，徵諸被告上揭種種惡行，顯已造成原告
      身心莫大之痛苦及沈重精神上之壓迫。且原告身為兒童幼教作家，諸如稻田出
      版社之兒童類出版品及芝麻街兒童美語教材即為原告所撰寫。而幼教作家莫不
      為讀者視為端正兒童心智之代言人，倘有任何不名譽情事將為社會大眾所無法
      接受，其作家生涯勢必葬送，連帶身心亦將受影響。被告與原告交往期間，深
      知原告視名譽如珍寶，且寫作生涯為其終身之志業，被告即因深知原告上述心
      理，為使原告束手就擒，一再以逼原告出面協談雙方離婚事宜之障眼法，欲要
      原告答應被告所提之一切離婚條件，並聲稱倘原告再不處理，就要將原告與伊
      結婚之事登報，令原告無法做人等云云，上揭情狀顯已足使告精神上遭受相當
      之損害，被告之一切行徑，莫不令原告心寒齒冷，痛苦萬分，參酌兩造之社會
      地位、經濟狀況、教育程度，原告要求被告賠償精神上之損害五百萬元，洵屬
      正當。
（四）對被告抗辯之陳述：
（１）原告雖係美國公民，惟仍係中華民國國民，且於八十六年設籍於台中縣，依民
      事訴訟法第五百六十八條之規定，既專屬於夫妻之住所地管轄，則原告於被告
      之住所地起訴，鈞院依法當然有管轄權。
（２）被告以其在美國田納西州富蘭克林郡起訴離婚之判決認為兩造婚姻關係已經解
      消，故已屬過去之法律關係而主張本件無確認利益。惟查，姑不論該判決尚未
      確定，故兩造之婚姻關係尚未解消，且因訴訟期間原告竟毫不知情致均未到庭
      ，故已爰依田納西州民事訴訟法第六十條第二款之規定，就該缺席判決提請駁
      回，是被告以該不合法判決主張本件無確認利益，顯不足採。
（３）再者，本件被告前委請馬克畢和福特及約瑟夫福特兩位律師，於美國田納西州
      富蘭克林郡衡平法院提起之離婚訴請書中，即指控本件原告涉嫌通姦罪據以訴
      請離婚，並主張被告應獲得其他不同以及全面性的賠償金。綜上可知，被告既
      認為兩造婚姻乃因渠個人重婚而為無效，卻又委請美國當地律師對原告控訴通
      姦罪嫌而訴請離婚，甚至被告還訴請該美國法院判決被告獲得其他不同及全面
      性的賠償金，顯係使原告私法上之地位陷於危險的狀態，原告提起本件訴訟，
      自有確認利益。
（４）原告先於九十年二月十三日委請代理人發律師函乙份，函中明確提及：「：：
      ：同時張君也明白表示伊已離婚，惟現仍單身，為生意上之方便，伊欲申辦綠
      卡：：：」，足証原告並非不知被告曾經有過婚姻，僅主觀上認為被告已離婚
      ，而係「單身身份」，此觀九十年五月十八日刑事偵查庭中原告指稱：「：：
      ：：他告訴我他婚姻品質不好，說姜丕敏會喝酒、打牌、：：：：故要離婚：
      ：：」，足証原告係認被告確已離婚願與被告在美國田納西州教堂完婚，被告
      於答辯狀再再指陳原告早知被告已婚，恐有誤會。
三、證據：提出經駐亞特蘭達台北經濟文化辦事處認証之結婚証書及美國田納西州人
    口紀錄部門出具之公文書及中文譯文影本各乙份、機票影本乙份、錄音帶譯文乙
    份、出版著作影本乙份、戶籍謄本乙份、原告請求覆審之翻譯文件影本乙份、被
    告請求離婚之判決原文影本乙份、原告委請律師發函影本乙份、被告在西元二０
    ００年九月十三日於美國田納西州之結婚証書及結婚登記申請書中譯本影本各乙
    份為証。
乙、被告方面：
一、聲明：
（一）原告之訴及假執行之聲請均駁回
（二）如受不利判決時，願供擔保請准宣告免為假執行。
二、陳述：
（一）原告為美國公民，重婚之事實發生在美國田納西州，雙方設定夫妻之住所亦在
      美國田納西州，本件兩造之住所及訴之原因事實發生地均在美國，揆諸首開說
      明，惟美國田納西州法院對本件訴訟有專屬管轄權，原告向鈞院提起本件訴訟
      於法不合。
（二）被告對於伊與訴外人姜丕敏於婚姻關係存續中再與原告重為結婚之事實並不否
      認，而有配偶者重婚，其後婚姻當然、自始、確定無效，亦為民法第九百八十
      八條第二款所明定，故毋庸原告任何主張，亦無須法院為無效之宣告，兩造之
      婚姻自始不生效力，原告起訴請求確認婚姻無效，難認有即受確認判決之法律
      上利益，應予駁回。再者，兩造間之婚姻業於九十年四月二日經美國田納西州
      富蘭克林郡大法官法庭判決離婚在案，兩造間之婚姻既已解消，雙方無互為配
      偶之法律上地位亦經美國法院判決確認保障，即無「法律關係之存否不明確」
      之狀態，原告在私法上之地位無受侵害之危險可言，原告起訴請求確認，於法
      不合。
（三）民法第九百九十九條第二項之損害賠償請求權，以受害人無過失者為限始得請
      求，原告於起訴狀所載「事實經過」，略以被告隱瞞已婚身分，對伊展開熱烈
      追求，並表示願與伊結為連理等語，被告全部否認之。事實上，兩造係於八十
      九年六月十八日相識於日本東京機場，雙方初次見面聊彼此家庭狀況時，被告
      即告知其已婚，並育有二女，目前從事貿易工作，常往來於美台之間，臨走前
      原告向被告索取乙張名片，稱將來如有經商方面之問題可向被告請教。之後原
      告即時常發電子郵件給被告訴說傾慕之意，並表示伊有美國公民身分，如雙方
      辦理結婚被告可取得綠卡，出入美國較為便利，又說伊入籍美國國籍已十五年
      ，深諳當地法律，因美國政府不承認台灣實體，故台灣婚姻不妨礙在美重為婚
      姻登記，被告一時失慮而予同意。而在美國辦理結婚登記時，確實不須提供何
      種証明文件，對於主管單位詢及是否已婚等關鍵問題時，也都由原告代答。亦
      即原告明知被告已有配偶，仍與被告結婚，此種婚姻為兩造通謀虛偽表示，雙
      方無結婚之真意，依民法第八十七條規定無效，原告本人於另案告訴被告涉犯
      恐嚇罪之檢察官偵訊時，自承早知被告已婚身份，故原告對於本件重婚有重大
      過失，不符前述請求損害賠償之要件。
（四）原告於鈞院檢察署九十年度發查字第一三九二號案，原係指訴被告自始隱瞞已
      婚身份，騙稱尚為單身；直至九十年五月十八日偵訊中，才坦承二人初於二０
      ００年六月十八日在東京相識時即知被告已婚，但「八十九年八月廿三日被告
      打電話告訴伊已經離婚」云云，並於本案中為相同之主張；惟被告絕未在八十
      九年八月廿三日打電話給原告說已離婚。原告既自承知悉被告已婚，就本件重
      婚行為自難謂無過失。至原告稱因被告在八十九年八月廿三日去電謊稱已離婚
      ，伊因受騙才同意與被告結婚等語，被告否認之，原告就其主張受詐欺此一有
      利於己之事實，應負舉証之責。
（五）實則，原告自始至終均知被告有妻室，卻仍執意與被告交往，甚至論及婚嫁，
      足証其毫不在乎被告之已婚身份。又原告為一九五三年出生，年約五十歲，自
      稱擁有心理學碩士學位，並非無智之人。先前既曾有過一次失敗婚姻，又自認
      頗為知名之幼教作家，視名譽為珍寶，則對於被告是否確已離婚恢復單身乙事
      ，勢必詳為查証，豈有可能僅以被告在八十九年八月廿三日打一通電話，即輕
      率允為下嫁？又既謂被告已騙稱離婚，何以自八月廿三日起至九月十三日止此
      段期間，原告竟未打過任何電話給被告討論婚禮進行事宜？原告於八十九年九
      月十三日在美國法院與原告辦畢結婚登記後即返台，在台期間原告也沒有打過
      任何電話給被告，如屬正常夫妻，豈有妻子放任丈夫長期滯台不歸，而毫無聞
      問。次查，原告與尹姓前夫雖於七十九年間辦理離婚，但仍同住一處，關係密
      切，直至兩造在美國完成結婚登記後仍未分開。尹姓男子在前述九十年度發查
      字第一三九二號案偵訊時曾到庭，証實其與原告現還同住一起。足証兩造間係
      通謀結婚，並非一般永久共同生活而成立之婚姻。
（六）被告在美國對原告提起離婚訴訟，並未請求賠償。而在八十九年十二月五日起
      訴之前，被告在美國委任之律師曾寄乙份離婚協議書給原告，協議書內完全沒
      有任何附帶條件。原告於九十年八月三日在美國田納西州法院出庭時也承認確
      有其事。
（七）原告以結婚可取得綠卡，以及原告自稱深諳美國法律等語，慫恿被告在美辦理
      結婚登記；而於登記時，因原告之英文較為流利，故關鍵問題均由原告代答。
三、證據：提出美國田納西州富蘭克林郡大法官法庭最終判決文乙份、台灣台中地方
    法院檢察署九十年度偵字第一六三二九號不起訴處分書影本乙份、九十一年度聲
    判字第三０號刑事裁定乙份為證。
丙、本院依被告聲請調取台灣台中地方法院檢察署九十年度發查字第一三九二號（忠
    股）九十年五月十八日之偵訊錄音帶乙捲，並依職權調閱本院九十一年度聲判字
    第三０號刑事卷宗。
    理　    由
一、按「依一定事實，足認以久住之意思，住於一定之地域者，即為設定其住所於該
    地。一人同時不得有兩住所。」，此民法第二十條定有明文。次按「婚姻無效之
    訴，專屬夫妻之住所地管轄，但訴之原因事實發生於夫或妻之居所地者，得由各
    該居所地之法院管轄。」，此民事訴訟法第五百六十八條定有明文。查本件被告
    既設戶籍於台灣省台中市○區○○里○○○路五號六樓，而一人同時不得有兩住
    所，而被告又無任何可認為廢止其住所之行為，故可認定被告之住所地即為台中
    市。又原告雖係美國公民，惟仍係中華民國國民，且於八十六年設籍於台中縣，
    而兩造雖於美國辦理結婚，但婚後曾回台居住，且自陳結婚當時並未約定夫妻之
    共同住所，自應以兩造之戶籍地既專屬夫妻之住所地管轄，是原告以被告之住所
    地起訴，本院自有管轄權，先予敘明。
二、又有無確認利益應就原告起訴時法律關係是否不安定予以判斷，倘具備則訴訟要
    件即已該當，程序上已為適法，縱被告於訴訟中作任何爭執，乃訴有無理由的問
    題，並非當然無確認利益。再按法律關係之存否不明確，致原告在私法上之地位
    有受侵害之危險，而此項危險得以對於被告之確認判決除去之者而言。查本件被
    告曾先行於美國對原告起訴離婚，顯然係以兩造婚姻已有效成立為前提，是本件
    法律關係之存否不明確，並已致原告在私法上之地位受有侵害，原告自有確認利
    益。況兩造之婚姻關係，具有一定之程度之公益性與公示性，原告自有確認利益
    ，併予敘明。
三、按有配偶者，不得重婚；如係有配偶而與人重婚者，其結婚無效，民法第九百八
    十五第一項、第九百八十八條第二款分別定有明文。本件原告起訴主張兩造於八
    十九年九月十三日在美國辦理結婚登記，惟被告於八十九年九月十三日仍與訴外
    人姜丕敏為夫妻關係，業據原告提出經駐亞特蘭達台北經濟文化辦事處認証之結
    婚証書及美國田納西州人口紀錄部門出具之公文書及中文譯文影本各乙份、戶籍
    謄本乙份、被告在西元二０００年九月十三日於美國田納西州之結婚証書及結婚
    登記申請書中譯本影本各乙份為証，且為被告所不爭執，原告之主張信為真實，
    乃被告在未與姜丕敏離婚，其二人之婚姻關係仍存續中，於八十九年九月十三日
    再與原告結婚，則被告與原告之結婚，顯已違反民法第九百八十五條第一項有配
    偶之人不得重婚之規定，依民法第九百八十八條第二款之規定，被告與原告之結
    婚為無效，至為明確。從而，本件原告據以請求確認兩造間之婚姻無效，為有理
    由，應予准許。
四、又按「當事人之一方因結婚無效或被撤銷而受有損害者，得向他方請求賠償。但
    他方無過失者，不在此限」，民法第九百九十九條第一項定有明文。係受害人得
    依民法第九百九十九條第一項之規定請求損害賠償，必以自己無過失者為限。本
    件原告主張係受被告詐騙而締結婚姻云云，被告否認，就此部份應由原告負舉証
    之責，惟原告並未舉証以實其說。但查，本件原告起訴時自承兩造於八十九年六
    月十八日結識於西北航空頭等艙，同年九月十三日即於美國法院辦理結婚登記，
    交往時間尚不足三月，時間過於倉促，且交往期間雙方多以電子郵件書信往返，
    見面相處之機會甚少，而原告已年近半百，擁有美國辛辛那提州立大學心理學碩
    士學位，專長為幼兒教育及職業作家，經常往來美、台之間，自有相當社會歷練
    ，對於婚姻大事勢必慎重為之。然由原告從未面見被告之親友，對於彼此生活環
    境及背景毫無所悉，也未作任何調查，僅憑幾封電子郵件即同意互結連理，即草
    率決定與被告結為連理，顯然有違事理。況且兩造於美國教堂舉行結婚儀式後，
    原告即繼續留在美國生活，被告回到台灣家庭生活，彼此未約定共同住所，也無
    同居之事實，顯無共同經營婚姻生活之意思，由兩造結婚之過程觀察，與一般真
    正之婚姻迥不相同，原告對於重婚之事實顯然知情，至少為可得而知，是兩造間
    之重婚行為，原告亦屬有過失之一方，揆諸前揭說明，自不得向被告請求賠償，
    是原告此部分之請求，為無理由，應予駁回。其假執行之聲請即失所依據，應併
    予駁回。
五、因本案事證已臻明確，兩造其餘主張陳述及所提之證據，均毋庸再予審酌，附此
    敘明。
六、據上論結，本件原告之訴為一部有理由，一部無理由，依民事訴訟法第七十九條
    但書，判決如主文。
中　　　華　　　民　　　國　　九十一　　年　　　十　　　月　　　三　　　日
                                    臺灣臺中地方法院家事法庭
~B法　　　官　廖穗蓁
右為正本係照原本作成
如對本判決上訴須於本判決送達後二十日內向本院提出上訴狀
中　　　華　　　民　　　國　　九十一　　年　　　十　　　月　　　十六　　日
~B法院書記官
